---
title: ""
output: html_notebook
---

#### Практическая работа №2
### Статистический анализ качественных (категориальных) признаков

> Глушков Егор Александрович, гр. 20.М04-мм  
> Вариант № 7. Категориальные переменные: intpla, curwor, se.

---
Данные (addicts.xls), варианты в Табл.1. Для каждой из трех независимых категориальных переменных исследовать таблицы сопряженности с зависимой переменной end.

* Проверить гипотезы о независимости по критерию хи-квадрат (без поправки и с поправкой) и точному критерию Фишера. Представить условные вероятности и значимости их отличия.
* Вычислить коэффициенты неопределенности для зависимой переменной end и 1) для каждой из независимых переменных по отдельности, 2) для трех пар независимых переменных, 3) для всех трех независимых переменных одновременно.

Переменные:  

+ intpla -- место лечения (1 - амбулаторно, 2 - в диспансере)
+ curwor -- занятость (1 - работает, 2 - не работает)
+ se -- использование успокоительных средств (1 - да, 0 - нет)
+ end -- итог лечения (1 - программа лечения выполнена, 0 - программа сорвана)


```{r}
library(readxl)
addicts <- read_excel("addicts.xlsx")
# View(addicts)
```


Исследуем переменные на наличие пропусков. 
```{r}
c(summary(as.factor(addicts$intpla)), summary(as.factor(addicts$curwor)), summary(as.factor(addicts$se)), summary(as.factor(addicts$end)))
```

Исключаем данные с пропусками и выделяем нужные столбцы [удалены 3 записи]
```{r}
data <- na.omit(addicts[ , c("intpla", "curwor", "se", "end")])
summary(data)
```

### Гипотезы о независимости по критерию $\chi^2$ и точному критерию Фишера

> intpla - место лечения

```{r}
tab_intpla <- table(X=data$intpla, Y=data$end); tab_intpla
```

```{r}
tab_intpla[,2]/rowSums(tab_intpla)
```
Для 30.9% лечившихся амбулаторно и для 23.2% лечившихся в диспансере программа лечения была выполнена. 

```{r}
c(fisher.test(tab_intpla)$p.value, chisq.test(tab_intpla, correct=FALSE)$p.value, chisq.test(tab_intpla)$p.value)
```
Итоговые p.value критериев Фишера и $\chi^2$ без поправки и с поправкой на непрерывность превышают уровень значимости 0.05. Гипотеза о том, что условные вероятности одинаковы, **не отвергается**. Проценты людей, лечившихся амбулаторно и в диспансере, отличаются **незначимо**. Данные признаки независимы. Различия в частотах можно объяснить случайностью. 


> curwor - занятость

```{r}
tab_curwor <- table(X=data$curwor, Y=data$end); tab_curwor
```

```{r}
tab_curwor[,2]/rowSums(tab_curwor)
```
Для 23.9% лечившихся, занятых на работе, и для 35.5% пациентов, кто не работал, программа лечения была выполнена. 

```{r}
c(fisher.test(tab_curwor)$p.value, chisq.test(tab_curwor, correct=FALSE)$p.value, chisq.test(tab_curwor)$p.value)
```
Итоговые p.value критериев Фишера и $\chi^2$ без поправки и с поправкой на непрерывность лишь немного превышают уровень значимости 0.05. Гипотеза о том, что условные вероятности одинаковы, **не отвергается**. Проценты людей, имеющих работу и не имеющих, отличаются **незначимо**, однако к данным результатам стоит отнестись с осторожностью ввиду достаточно близкого к уровню значимости 0.05 p-значения критериев.

> se - использование успокоительных средств

```{r}
tab_se <- table(X=data$se, Y=data$end); tab_se
```

```{r}
tab_se[,2]/rowSums(tab_se)
```
Для 29.7% лечившихся, не употреблявших успокоительные средства, и для 18.5% пациентов, кто употреблял успокоительные, программа лечения была выполнена. 

```{r}
c(fisher.test(tab_se)$p.value, chisq.test(tab_se, correct=FALSE)$p.value, chisq.test(tab_se)$p.value)
```
Итоговые p.value критериев Фишера и $\chi^2$ без поправки и с поправкой на непрерывность немного превышают уровень значимости 0.05. Гипотеза о том, что условные вероятности одинаковы, **не отвергается**. Проценты людей, принимавших и не принимавших успокоительные, отличаются **незначимо**, однако к данным результатам стоит отнестись с некоторой осторожностью.


### Коэффициенты неопределенности

```{r}
Entropy <- function(x)
{
  p <- x / sum(x)
  p <- p[p!=0]
  -sum(p * log(p, 2))
}

Uncertainty_coefficient <- function(tab)
{
  Hxy <- Entropy(as.vector(tab))
  Hx<-Entropy(rowSums(tab))
  Hy<-Entropy(colSums(tab))
  I <- Hx + Hy - Hxy
  c(I/Hx, I/Hy, 2*I/(Hx+Hy)) * 100
}
```

1. Независимые переменные по отдельности

```{r}
Uncertainty_coefficient(tab_intpla)
Uncertainty_coefficient(tab_curwor)
Uncertainty_coefficient(tab_se)
```
Для признака intpla коэффициент неопределенности едва превышает 0.5%, для curwor и se -- чуть больше 1%. Таким образом, знание любого из этих признаков по отдельности не вносит ясности в вопрос, было ли лечение успешным, так как зависимости между этими признаками с end практически нет, только за счет объема выборки есть некоторое отличие от нуля.


2. Пары независимых переменных
```{r}
x <- data$end
X. <- data[, -which(colnames(data)=="end")]

Bin_encoding <- function(X_)
{
  rowSums(apply(rbind(2^(seq(ncol(X_))-1), X_), 2, function(x) x[-1] * x[1]))
}

Uncertainty_coefficients_multiple <- function(x, X., k)
{
  C <- combn(ncol(X.), k)
  L <- apply(C, 2, function(z) {
    Uncertainty_coefficient(table(x, Bin_encoding(X.[, z])))[1]
  })
  df <- data.frame(t(apply(C, 2, function(z)colnames(X.)[z])), L=L)
  df[order(df$L, decreasing=TRUE),]
}
```


```{r}
Uncertainty_coefficients_multiple(x, X., k=2)
```

3. Все три независимые переменные одновременно
```{r}
Uncertainty_coefficients_multiple(x, X., k=3)
```

Сочетание пары переменных "занятость - использование успокоительных" даёт нам лишь 2.1% информации о том, насколько программа лечения была выполнена. Другие две пары объясняют зависимую переменную end лишь на 1.24% и 1.5%. Аналогично можно сказать и о комбинации сразу всех трех признаков: 2.47%, что фактически говорит о независимости успешности лечения от места лечения, занятости, приема успокоительных или комбинации этих признаков в паре или даже тройке. 
